臺灣彰化地方法院民事判決　94年度訴字第586號
原　　　告　普羅明股份有限公司
法定代理人　乙○○
被　　　告　甲○○
上列當事人間請求撤銷讓與事件，本院於民國94年9月21日言詞
辯論終結，判決如下：
    主文
被告應將其所有對明台產物保險股份有限公司之壹百萬元保險理
賠金債權，讓與返還予原告。
訴訟費用由被告負擔。
    事  實 及 理 由
一、按訴狀送達後，原告不得將原訴變更或追加他訴。但請求之
    基礎事實同一者，則不在此限，及被告於訴之變更或追加無
    異議，而為本案之言詞辯論者，視為同意變更或追加。民事
    訴訟法第二百五十五條第一項第二款、第二項定有明文。本
    件原告起訴時聲明為：兩造間訂立之債權讓與契約書聲請撤
    銷，嗣於訴訟進行中，將訴之聲明變更為：被告應將其所有
    對明台產物保險股份有限公司（下稱明台公司）之一百萬元
    保險理賠金債權，讓與返還予原告。經核本件原告請求之基
    礎事實為同一；且被告於本件訴之變更無異議，而為本案之
    言詞辯論，此與上開之規定相合，是原告所為訴之變更，即
    應予准許，先予敘明。
二、原告主張：（一）原告前因積欠被告新台幣（下同）一百萬
    元債務，兩造乃於91年7月6日簽訂債權讓與契約書，由原告
    將其所有對第三人明台公司之保險理賠金債權，於一百萬元
    範圍內讓予被告，作為清償上開債務之方式。雙方約定：甲
    方（即被告）於領取乙方（即原告）依第一條讓與債權全數
    後，就本案不得再對乙方主張其他權利，甲方並應將乙方所
    簽發交付之本票正本交還予乙方。惟嗣兩造就上開原告積欠
    之債務，另行約定清償方式為：由原告先行以現金償還十九
    萬元，其餘八十一萬元則由原告之法定代理人乙○○以其個
    人名義簽發面額八十一萬元之本票交被告收執，作為清償原
    告積欠被告之其餘債務，被告並已將原告依系爭債權讓與契
    約第二條規定，簽發並交付予被告之一百萬元本票交還原告
    ，但拒不將前揭對第三人明台公司之一百萬元保險理賠金債
    權讓與返還原告。按無法律上之原因而受利益，致他人受損
    害者，應返還其利益。雖有法律上之原因，而其後已不存在
    者，亦同。民法第一百七十九條定有明文。原告所讓與被告
    之明台公司一百萬元保險理賠金債權，其法律上原因既已因
    兩造嗣後另行約定清償方式，並因原告之清償完畢而不存在
    ；則被告受讓該債權，即屬無法律上原因而受利益，自應依
    上開民法規定，讓與返還系爭債權予原告。並聲明：被告應
    將其所有對明台公司之一百萬元保險理賠金債權，讓與返還
    予原告。（二）94年6月4日左右原告與被告對帳，當時被告
    說原告公司已不存在，不用開公司票，並要原告法定代理人
    乙○○個人名義簽發81萬元之本票，以換回系爭一百萬元本
    票，原告並沒有詐騙被告，所以原告已未積欠被告債務。
三、被告則辯稱：原告法定代理人乙○○用詐騙之方式，簽發其
    個人之本票，向被告騙回原告所簽發之系爭本票，使原告之
    債務變成乙○○個人之債務；又91年間係經乙○○同意才以
    19萬元賣掉其所有之車輛，用以抵償原告所欠之前開債務，
    原告法定代理人乙○○所簽發之81萬元本票，既未經兌現，
    則被告對原告之債權仍然存在。本件因原告向明台公司表未
    示異議，因此明台公司才不願將一百萬元交予被告；再原告
    換回系爭本票時，並未將保險理賠金確定之事實告訴被告，
    所以被告認為被詐騙云云資為抗辯。
四、兩造不爭執事項：
 （一）原告前因積欠被告一百萬元債務，兩造於91年7月6日簽
       訂債權讓與契約書，由原告將其所有對第三人明台公司
       之保險理賠金債權，於一百萬元範圍內讓予被告，作為
       清償上開債務之方式。雙方約定：甲方（即被告）於領
       取乙方（即原告）依第一條讓與債權全數後，就本案不
       得再對乙方主張其他權利，甲方並應將乙方所簽發交付
       之本票正本交還予乙方。
 （二）91年間係經乙○○同意以19萬元賣掉其所有之車輛，用
       以抵償原告所欠之前開債務，於94年6月4日左右原告法
       定代理人乙○○以其個人名義另簽發面額八十一萬元之
       本票交被告收執，被告並已將原告依系爭債權讓與契約
       所簽發之一百萬元本票交還原告。
 （三）原告法定代理人乙○○個人簽發交付予被告之81萬元本
       票，並未經兌現。
五、本件兩造間之爭執點，主要係在原告法定代理人乙○○是否
    有施用詐術，以其個人簽發之本票換回系爭一百萬元本票及
    乙○○個人簽發之81萬元本票，未經兌現，則兩造間之債務
    是否仍存在？經查：（一）按當事人主張有利於己之事實者
    ，就其事實有舉證之責任，民事訴訟法第277條前段定有明文
    。被告辯稱：原告法定代理人乙○○用詐騙之方式，簽發其
    個人之本票，向被告騙回原告所簽發之系爭本票，使原告之
    債務變成乙○○個人之債務云云；惟此為原告所否認，而被
    告亦未舉証以實其說，尚難認被告此部分所辯為可採。至原
    告於換回系爭本票時，縱有未將保險理賠金確定之事實告知
    被告，此僅係原告消極地不作為而已，尚難遽此認定原告對
    被告有任何施用詐騙之手段。（二）次按第三人與債權人訂
    立契約承擔債務人之債務者，其債務於契約成立時，移轉於
    該第三人，民法第300條定有明文；又債務承擔契約係以第
    三人與債權人為當事人，衹須第三人與債權人互相表示意思
    一致，其契約即為成立，不必得債務人之同意；而債務擔
    契約，係以移轉債務於第三人為目的之契約，第三人與債權
    人間一有此項契約之成立，債務即移轉於第三人，嗣後原債
    務人既不復負擔債務，債權人自不得更向原債務人請求履行
    。最高法院五十二年台上字第925號、二十三年上字第3008
    號判例亦著有明文。查票據權利之行使與占有有不可分離之
    關係，亦即執票人須交出票據，始能受領票面金額之給付；
    被告既將原告所簽發之系爭票據返還予原告，則被告自不能
    再持系爭票據對原告行使票據權利；又被告係在收取原告法
    定代理人乙○○個人所簽發之81萬元本票後，始將系爭票據
    返還予原告，堪認兩造間確有交換票據之協議存在，亦即由
    原告法定代理人乙○○個人承擔原告積欠被告之系爭債務，
    並以簽發本票交付予被告作為承擔債務之憑據，而被告既將
    系爭票據返還予原告，顯然在免除原告所積欠之債務。依上
    開說明，系爭債務既由乙○○擔，則被告自不能再向原告
    請求履行，而原告亦不對被告負擔系爭債務；故應認原告主
    張其已未積欠被告債務之主張為可採。縱訴外人乙○○所簽
    發之本票未經兌現，被告僅能向乙○○個人追償，不得再向
    原告請求履行系爭債務。
五、按無法律上之原因而受利益，致他人受損害者，應返還其利
    益。雖有法律上之原因，而其後已不存在者，亦同。民法第
    一百七十九條定有明文。本件原告所讓與其對明台公司之一
    百萬元保險理賠金債權予被告，其法律上原因，既已因部分
    清償及第三人乙○○為債務擔之關係，而不得再向原告請
    求，則被告受讓該債權，原雖有法律上之原因，惟其後已不
    存在，即屬無法律上原因而受利益，自應依上開民法規定，
    讓與返還系爭債權予原告。從而，原告依據前開規定，訴請
    被告應將其所有對明台公司之一百萬元保險理賠金債權，讓
    與返還予原告，即為有理由，應予准許。
六、訴訟費用負擔之依據：民事訴訟法第78條。
中　　華　　民　　國　　94　　年　　10　　月　　5　　日
                  民事第二庭    法　官　何志通
以上正本係照原本作成。
如對本判決上訴，須於判決送達後20日內向本院提出上訴狀。
中　　華　　民　　國　　94　　年　　10　　月　　5　　日
                                書記官　莊福來
